【裁判字號】    94,上易,1657
【裁判日期】    950119
【裁判案由】    詐欺
【裁判全文】
臺灣高等法院刑事判決                94年度上易字第1657號
上  訴  人  臺灣臺北地方法院檢察署檢察官
上  訴  人
即  被  告  甲○○
選任辯護人  趙國生  律師
被      告  己○○
            乙○○
            戊○○
上列上訴人因被告詐欺案件，不服臺灣台北地方法院93年度易字
第266號，中華民國94年8月31日第一審判決（起訴案號：臺灣台
北地方法院檢察署92年度偵緝字第802號、92年度偵緝字第853號
、93年度偵字第543號、91年度偵字第3022號），提起上訴，本
院判決如下：
    主  文
原判決關於甲○○部分撤銷。
甲○○無罪。
其他上訴駁回。
    理  由
一、公訴意旨略以：
(一)被告甲○○為毓群實業有限公司（下稱毓群公司）實際負責
    人、被告己○○於88年為毓群公司負責人、被告乙○○為毓
    群公司股東、被告戊○○於89年間為毓群公司負責人，明知
    毓群公司於民國88年度、89年度均無實際營業之行為，且甲○○、毓群公司名下亦無任何財產，顯屬毫無資力，渠等四
    人竟共同意圖為自己不法之所有，且基於概括之犯意，連續
    先由被告甲○○、己○○於88年11月 2日，向林玉卿訛稱欲
    購買林玉卿所有坐落臺北市○○區○○段二小段611之11號
    地號土地（應有部分1251/10000）、及其上建號5247號建物
    （門牌號碼為臺北市○○區○○街71巷16弄23號2樓）（下
    稱江南街房地），約定買賣價金為新臺幣（下同）960萬元
    ，而支付價金之方式係將第三人丙○○所有位於台北市○○
    路397巷7弄60號7樓 (以下稱明水路房地)，價值1350萬元之
    房地讓與林玉卿，並由甲○○負責該台北市○○路房地轉貸
    予林玉卿事宜云云，林玉卿不疑有他，遂於88年11月 2日與
    毓群公司知情之股東乙○○訂立買賣契約，約定前揭位於台
    北市○○街之房地，移轉登記與乙○○，而上開台北市○○
    路之房地則移轉登記給林玉卿。詎被告甲○○、己○○取得
    前揭台北市○○街之房地所有權狀後，隨即以該房地向台中
    商業銀行松山分行設定借款700萬元（包含新臺幣300萬元及
    美金12萬9千元），其中300萬元雖依約於89年 1月12日由台
    中商業銀行松山分行代償林玉卿對土地銀行民權分行之舊有
    抵押債務300萬元完畢，然其餘貸得款項400萬元（即美金19
    萬 9千元）則由甲○○、己○○、乙○○等人朋分花用，嗣
    因位於台北市○○路之房地無法順利轉貸成功，被告甲○○
    、己○○隨即於89年 9月11日，將上開台北市○○路之房地
    移轉登記於知情之戊○○，並將毓群公司變更負責人登記予
    戊○○，復將前開台北市○○街之房地又移轉登記給林玉卿
    。林玉卿雖收回原先位於台北市○○街之房地，然其上卻多
    出被告甲○○、己○○向台中商業銀行松山分行貸款而尚未
    償還之400萬元，且必須由林玉卿負擔該貸款之本息，始知
    上情。
(二)被告甲○○與己○○於取得林玉卿信任後，於88年11月間，
    共同意圖為自己不法之所有，且有概括之犯意聯絡，明知林
    玉卿與友人郭美玉先前合資購買，登記於林玉卿名下，坐落
    於基隆市○○段705之 1地號土地，及其上基隆市○○○路2
    巷1號1樓建物（下稱基隆市房地），林玉卿無力負擔銀行貸
    款，其二人遂向林玉卿佯稱：只要林女支付20萬元之擔當保
    證金，即幫林女辦理過戶暨承接貸款事宜云云，林玉卿不疑
    有他，遂於88年11月15日，與己○○簽訂買賣契約，約定將
    前開土地、房屋移轉登記予毓群公司，並由友人郭美玉先行
    支付10萬元擔當保證金作為酬庸，嗣林玉卿向基隆市地政事
    務所查詢，發現上開房地根本沒有辦理任何移轉登記，仍須
    由其本人負擔貸款本息，乃知受騙。
(三)林玉卿於發現遭被告甲○○詐騙江南街房地後，遍尋不到被
    告甲○○，嗣於90年間，巧遇被告甲○○，乃要求被告甲○○返還其所受之損失，甲○○乃交付發票人為毓群公司負責
    人、付款銀行為中興商業銀行中山分行、票號分別為FT0000
    000號、FT0000000號、FT0000000號、FT0000000號、FT0000
    000號、付款金額分別為50萬元、30萬元、20萬6千元、15萬
    4千5百元、15萬4千5百元，發票時分別為90年 2月15日、90
    年 1月18日之票據五張予林玉卿，然經林玉卿提示，均因存
    款不足，不獲付款，始知受騙。因認被告甲○○、己○○、
    乙○○、戊○○所為涉有刑法第339條第1項詐欺取財罪嫌云
    云。
二、按犯罪事實應依證據認定之，無證據不得認定犯罪事實。不
    能證明被告犯罪者，應諭知無罪之判決，刑事訴訟法第154
    條第2項、第301條第1項分別定有明文。次按認定犯罪事實
    所憑之證據，雖不以直接證據為限，間接證據亦包括在內；
    然無論直接或間接證據，其為訴訟上之證明，須於通常一般
    之人均不致於有所懷疑，而得確信其為真實之程度者，始得
    據為有罪之認定，倘其證明尚未達到此一程度，而有合理性
    懷疑之存在，無從為有罪之確信時，自應為被告無罪之判決
    ，最高法院76年度台上字第4986號判例意旨亦可參照。又刑
    法第339條第1項詐欺罪之成立，以意圖為自己或第三人不法
    所有，以詐術使人將本人或第三人之物交付為要件。所謂以
    詐術使人交付，必須被詐欺人因其詐術而陷於錯誤，若其所
    用方法，不能認為詐術，亦不致使人陷於錯誤，即不構成該
    罪，最高法院29年上字第3105號、40年台上字第86號、46年
    台上字第260號分別著有判例可資參照。末按民事債務當事
    人間，若有未依債務本旨履行給付之情形，在一般社會經驗
    而言，原因非一；其因不可歸責之事由無法給付，或因合法
    得對抗他造主張抗辯而拒絕給付，其至債之關係成立後，始
    行惡意遲延給付，皆有可能，非必出於自始無意給付之詐欺
    犯罪一端；又刑事被告依法不負自證無罪之義務，故在別無
    積極證據之情形下，自難違反刑事訴訟法第154條之規定，
    以被告單純債務不履行之狀態，推定被告自始即有不法所有
    之意圖而施用詐術。
三、訊之被告甲○○固不諱言有以毓群公司股東乙○○之名義向
    林玉卿購買江南街房地，並將江南街房地以乙○○名義向台
    中商業銀行松山分行抵押借款700萬元，除將其中300萬元依
    約清償林玉卿就江南街房地原向土地銀行民權分行抵押借款
    外，其餘400萬元（即美金12萬9千元）均由其花用完畢等情
    ，惟堅詞否認有何詐欺取財犯行，辯稱：伊另有將前向第三
    人丙○○購得之明水路房地以1350萬元之代價售予林玉卿，
    且林玉卿事先即知悉明水路房地上原有抵押貸款1260萬元，
    然林玉卿於取得明水路房地後，卻均由伊支付明水路房地之
    貸款利息，林玉卿未曾支付分毫，且伊購買明水路房地時亦
    支付有購屋頭期款80萬元、代書費用、過戶費用約10萬元，
    林玉卿亦未支付，伊並有墊付明水路房地裝潢費用 6、70萬
    元，且嗣後支付與林玉卿之支票中，亦有50萬元兌現，相扣
    抵後，伊所獲取之利益甚少，而基隆房地部分，林玉卿、郭
    美玉確有各交付10萬元現金與伊，但郭美玉先離開後，伊就
    將該20萬元交還給林玉卿，顯無詐欺之不法所有意圖可言等
    語。訊之被告己○○固不諱言有與被告甲○○相偕前往臺中
    商業銀行松山分行就江南街房地辦理抵押貸款之情，惟堅詞
    否認有何詐欺取財犯行，辯稱：係因受甲○○委請擔任毓群
    公司負責人，甲○○欲以伊擔任名義上負責人之毓群公司名
    義向臺中商業銀行松山分行貸款，始應甲○○之要求前往該
    銀行簽名，但貸得款項伊均未經手或分得，又伊不知道甲○○係以毓群公司名義向林玉卿購買基隆市房地，亦未在場簽
    約，伊未收取林玉卿或郭美玉交付之10萬元現金等語；訊之
    被告乙○○固不諱言有同意甲○○以其名義與林玉卿簽訂江
    南街房地買賣契約及辦理後續過戶事宜，然辯稱：伊並無收
    取相關金錢，亦不知甲○○有施用詐術之行為等語；訊之被
    告戊○○固不諱言有受甲○○委託於89年10月20日起擔任毓
    群公司名義負責人，並同意將明水路房地由林玉卿名下移轉
    登記於伊名下等情，惟辯稱：伊並無向臺中商業銀行松山分
    行借款700萬元，亦未從中得款，明水路房地嗣後經丙○○
    向伊追索，伊即配合將該房地歸還登記於丙○○名下等語。
四、公訴意旨認被告甲○○、己○○、乙○○、戊○○有上開犯
    行，無非係以被告甲○○、己○○、乙○○、戊○○之上開
    供述、證人丙○○、林玉卿、郭美玉之證述、毓群公司之登
    記影本、卷附江南街房地、基隆市房地不動產買賣契約書、
    土地登記謄本、臺中商業銀行松山分行93年 5月13日中松山
    字第282號函附他項權利證明書、土地建築改良物抵押權設
    定契約書影本、毓群公司授信資料查詢單影本、被告戊○○
    簽立之切結書等為據。經查：
(一)本案緣於88年11月間，因林玉卿之兒子準備結婚，林玉卿乃
    與被告甲○○協議以其江南街房地更換較大房屋，嗣被告甲○○徵得被告即毓群公司股東乙○○同意，以乙○○之名義
    ，與林玉卿於88年11月2日簽訂買賣契約，約定林玉卿以960
    萬元將江南街房地出售予被告甲○○，被告甲○○則將88年
    11月11日向案外人王嵐、丙○○以1340萬元購買之明水路房
    地，以1350萬元售予林玉卿，林玉卿將江南街房地過戶予乙○○，被告甲○○則於89年 1月11日將明水路房地直接登記
    於林玉卿名下。而被告甲○○取得前揭台北市○○街之房地
    所有權狀後，即以該房地向台中商業銀行松山分行設定借款
    700萬元（包含新臺幣300萬元及美金12萬9千元），其中300
    萬元依約於89年 1月12日由台中商業銀行松山分行代償林玉
    卿對土地銀行民權分行之舊有抵押債務300萬元，嗣因位於
    台北市○○路之房地無法順利轉貸成功，被告甲○○無法負
    擔明水路房地之抵押貸款，被告甲○○與林玉卿乃協議解除
    契約，由被告甲○○將江南街房地移轉返還與林玉卿，並移
    轉登記於翁祥銘（林玉卿之子）名下，林玉卿則將明水路房
    地移轉返還與甲○○，並移轉登記於戊○○之名下等情，已
    據被告甲○○供明，並為告訴人林玉卿所是認，並有卷附不
    動產買賣契約書（見偵字第20241號卷第17頁）、土地異動
    索引（見偵緝字第802號卷第50頁）等在卷可稽。則本案應
    係房地互易，並非如公訴人所指被告甲○○向告訴人林玉卿
    購買江南街房地後將貸款所得挪為己用不予清償買賣價金尾
    款云云。而告訴人林玉卿既以小換大，被告甲○○與告訴人
    林玉卿間應尚存有差價補償之關係，有待雙方進一步結算，
    並非被告甲○○應將貸款餘款400萬元應全數返還告訴人林
    玉卿之問題。
(二)台北市○○路之房地原即經丙○○向寶島商業銀行（後更名
    為日盛商業銀行）松山分行抵押貸款1260萬元，有日盛銀行
    松山分行94年1月28日日盛銀松山字第9400022號函附放款帳
    務明細資料查詢報表、94年4月25日日盛銀松山字第9400065
    號函（附均於原審卷(二)第29頁至第36頁）可稽，並經證人丙○○於原審證述明確（見原審卷第178頁反面），雖告訴人
    林玉卿於本院陳稱：交易前並不知明水路之房地有設定抵押
    ，是後來台中商銀通知因利息未付要拍賣內湖房地時，伊去
    查地政事務所才知明水路房地之抵押金已經超過其價值云云
    （見本院卷第102頁），然告訴人林玉卿前於偵查及原審審
    理中證稱：「（明水路之屋當時要過戶予你就已貸款？）我
    不清楚，好像原有1200萬貸款。」「大直路房子賣我1350萬
    元，但我不知道那個房子已設定多少錢，我只知道上面有貸
    款。」等語（見偵緝字第802號卷第26頁背面、原審卷第97
    頁），顯已知悉貸款事，被告甲○○亦堅稱告訴人林玉卿本
    即知悉明水路房地上有抵押權貸款1260萬元等語，且房屋價
    值不菲，按一般交易習慣皆會先至地政事務所查詢房屋之狀
    況，以確保交易後之權利，告訴人林玉卿稱其原不知明水路
    之房地有貸款，應非事實，是尚難據為認定被告甲○○有施
    詐術使林玉卿陷於錯誤而交換房屋之情。
(三)至被告甲○○以江南街房地貸款700萬元，除其中300萬元已
    償還林玉卿原向土地銀行之貸款外，剩餘之400萬元未交與
    告訴人林玉卿乙節，經查本案係屬被告甲○○與告訴人林玉
    卿互易房地，已如前述，被告甲○○固有取得上開400萬元
    ，但被告甲○○尚支付江南街房地向台中商業銀行貸款利息
    10期共計265773元，此有台中商業銀行松山分行函第2694號
    交易明細表一紙在卷可憑（見原審卷(二)第139頁），而明水
    路房地雖過戶至林玉卿名下後，然原抵押貸款債務人並未變
    更，仍在丙○○之名下，並由被告甲○○代付自89年 1月21
    日起至89年9月5日止（約相當於過戶至林玉卿名下起至林玉
    卿返還過戶至戊○○名下止）貸款利息，共計向日盛銀行松
    山分行繳交抵押貸款利息8期共771399元，其中雖寶島銀行
    松山分行於89年6月12日催告稱證人丙○○自89年5月18日起
    未按約履行繳付，有催告書一紙在卷可稽（見原審卷(二)第61
    頁），然被告甲○○僅於89年6月17日未準時繳付利息，旋
    於89年6月27日繳付完畢，亦有日盛銀行松山分行盛銀松山
    字第9400065號函附交易查詢表、放款帳務明細資料查詢報
    表等資料在卷足稽（見原審卷(二)第29頁至第36頁），而被告
    甲○○確有持續繳納日盛銀行松山分行抵押貸款利息8期共
    771399元、其弟代繳日盛銀行松山分行抵押貸款利息約25萬
    元左右、明水路房地之頭期款80萬元等情，亦經證人丙○○
    、林玉卿於偵查及原審審理時證述明確（見偵字第20241號
    卷第7頁反面、原審(二)第10頁反面、第79頁反面、第275頁）
    ，另明水路房地之裝潢費用業據證人丁○○於原審證稱付款
    方式為做一部份拿一部份，共約6、70萬左右，分4、5次，
    皆是以現金方式給付等語（見原審卷(二)第16頁），此外，尚
    有明水路房地過戶及代書費用約10萬元，及據告訴人林玉卿
    於原審證稱已兌現之50萬元支票一紙（見原審卷(一)第98頁）
    等等，被告甲○○共已支付300多萬元，與貸款所得400萬元
    相差無幾，衡情，被告甲○○若有詐欺故意，應於換屋後拿
    到江南街房地貸款金額即避不見面，豈可能於目的達到後仍
    繼續繳付上述費用，讓自己徒增損失之理。可見本案純因明
    水路房地抵押轉貸未成至被告甲○○未能履行雙方原先之約
    定，被告甲○○應無不法之所有意圖甚明。
(四)告訴人林玉卿與毓群公司（名義負責人為己○○）於88年11
    月15日簽訂契約，將林玉卿名下之基隆市信義區○○○路2
    巷1號土地（即基隆市○○區○○段507之1地號、深美段656
    地號土地，重測前為深澳坑段槓子寮小段82之16地號）及其
    上建物（即基隆市○○區○○段1907建號、重測前為深澳坑
    段槓子寮小段2232建號、門牌號碼為基隆市○○○路2巷1號
    1 樓）（下稱基隆市房地）以326萬元（即該房地當時之銀
    行貸款數額）代價出售予毓群公司，然並未完成所有權移轉
    等情，有卷附不動產買賣契約書（見偵字第3022號卷第22頁
    ）、基隆市信義地政事務所92年8月21日（92）基信地所一
    字第6675號函附上開土地建物歷年所有權變動資料（見偵緝
    字第802號卷第68頁以下）存卷可按，而原審訊之證人郭美
    玉固證稱有支付10萬元與被告甲○○之情，然證人郭美玉亦
    證稱：「（為何賣房子給人家，還要再付10萬元？）因為當
    時房地產不景氣，所以房子賣不出去，貸款利息及大樓管理
    費都很沈重，因為他們有談妥條件，他們說我們這個房子的
    價錢不值貸款，所以還要再付一筆錢給他們。」「（請詳細
    說明林玉卿告訴你要支付10萬元的理由？）林玉卿說這棟房
    子貸款付不出來，銀行會拍賣他其他的房子，他說不然這樣
    子，把房子過戶到我名下，給我10萬元，我說我名下已經有
    房子了，林玉卿說不然我付10萬元，有人願意處理，於是我
    說我願意付10萬元，請他儘速把房子處理掉。」等語（見原
    審卷(一)第248頁正面及反面），而證人林玉卿於原審亦證稱
    ：「這種條件，郭美玉朋友的先生也曾經提出過，就是要我
    們付錢給他，他願意負擔貸款」等語，是依證人郭美玉所言
    ，上開10萬元現金顯係上開房地買賣價金之一部分，而非如
    公訴意旨所指，為被告仲介買賣之報酬佣金，且因房價下跌
    不值貸款，乃需於賣出房屋時再付20萬元，亦是一般市場行
    情所致，並非被告甲○○意圖不法之詐欺行為，另證人林玉
    卿前於偵訊時證稱：「我另有基隆深澳坑之屋，請他（按指
    被告甲○○）賣，他叫我房屋移轉予他，他要承接此屋之貸
    款，要我再給他20萬元，我之目的是不要再背負基隆之房屋
    貸款，基隆此屋當初是我要給他，但他皆未處理過戶，也拿
    了我20萬元。」等語（見偵字第3022號卷第93頁），具體指
    稱係伊本人交付20萬元與被告甲○○，然證人林玉卿嗣於原
    審又證稱：「我確實有給甲○○20萬元，基隆的房子是我和
    朋友合資購買的，我們因為負擔太重，我就託甲○○賣掉，
    我朋友確實有給甲○○10萬元，至於我的10萬元，甲○○說
    暫時不用付給他，所以至今都還沒有給甲○○。我的朋友叫
    郭美玉。」等語（見原審卷(一)第97頁），嗣後又改稱：「（
    你請被告甲○○接收房地是否有給任何代價？）我與郭美玉
    一人拿10萬元給他。（是否你跟郭美玉個人各拿10萬元交給
    甲○○，交付完畢？）是。」等語（見原審卷(一)第243頁反
    面），其先後證述交付與被告甲○○之金額、付款之人等內
    容一再自相矛盾，是證人林玉卿指述之憑信性即非無疑；且
    關於上開房地為何嗣後未完成移轉登記，證人林玉卿於原審
    證稱：「（當初有無約定何時移轉產權登記毓群公司？）甲○○說會託林鈺挺去辦理，最快二個禮拜會辦好所有權移轉
    ，至於是否轉貸，他叫我不用擔心，他們會處理，都與我無
    關。（在簽訂契約後你有無察看系爭房地有無辦理所有權移
    轉登記？）有。簽約後2、3個月我覺得不對，我有到地政查
    ，銀行也有催我利息，我很急，我就去找甲○○把權狀要回
    來。（你有無詢問甲○○為何簽訂買賣契約後沒有辦理不動
    產移轉登記？）他都說有在辦，但是沒有下來。後來經我了
    解，甲○○都以超貸與銀行貸款，超貸不出來他就無法處理
    。」（見原審卷(一)第244頁正面及反面）「（為何該房子沒
    有賣給毓群公司？）因為我內湖房子沒有處理好，所以我不
    打算將這房子交給甲○○，甲○○有代我墊付基隆房子2、3
    月的利息，但後來沒有做後續處理，房子還在我的名下。」
    等語（見原審卷(三)第83頁反面），是依其所言，被告甲○○
    於契約訂定後，確有向銀行徵詢轉貸之情，並自買受該屋起
    至解除契約止，代證人林玉卿墊付貸款利息數月之久，自不
    生證人林玉卿所指銀行向其催討利息甚急之情，且本件所以
    未能完成所有權移轉及後續轉貸事宜，乃因未能即時完成轉
    貸程序，經證人林玉卿主動反悔不欲將上開房地辦理移轉登
    記而解除契約甚明，且證人林玉卿亦於本院審理時證稱：基
    隆那間，我發覺了，就沒被騙等語（見本院卷第66頁）。綜
    觀上情，尚難認被告甲○○有何基於為自己不法所有之意圖
    ，而施用詐術詐取10萬元現金之情，被告甲○○犯罪尚屬不
    能證明。
(五)被告甲○○交付發票人為毓群公司負責人、付款銀行為中興
    商業銀行中山分行、票號分別為FT0000000號、FT0000000號
    、FT0000000號、FT0000000號、FT0000000號票據五張予林
    玉卿，其中票號為FT0000000號、面額為50萬元之支票確有
    兌現履行，業經被告甲○○、證人林玉卿分別證述明確（見
    原審卷(一)第96頁、第277頁），是公訴意旨謂上開支票五張
    均未獲兌現云云，即非可採，至上開五張支票後雖均有被告
    甲○○使用「李錦煌」名義之背書，有卷附支票影本五張可
    稽（見偵字第3022號卷第6頁、第7頁），然其中已有一張支
    票順利兌現，是尚難認被告甲○○使用「李錦煌」之名義背
    書，即認為係屬詐欺得利行為之詐術，是此部分僅能認定確
    有四張支票經兌現未獲付款爾，並無積極證據足認被告甲○○有何施用詐術之行為，自難繩被告以詐欺罪責，惟此部分
    支票係被告甲○○嗣後始應林玉卿之要求簽立者，縱有偽造
    文書犯行，因本案為無罪之諭知，致本院無從審酌，併此敘
    明。
(六)證人丙○○於原審證稱：「（簽訂本件買賣契約時，有何人
    在場？）有代書林鈺挺、王嵐、李錦煌（即被告甲○○）和
    我。」「銀行查封我名下房子，我很緊張，我調謄本後，發
    現是戊○○的名字，我就照著住址，我去找戊○○，與他談
    利害關係，請他無條件過給我，他說他也沒有什麼好處，他
    就將房子過戶給我，我再將房子利息、違約金還掉。（還有
    無其他人參與？）就是一個代書幫我辦，其他被告都沒有參
    與在其中。」等語（見原審卷(二)第8頁、第180頁反面），足
    證被告己○○、乙○○、戊○○於伊與被告甲○○簽訂契約
    時均未在場參與其事，且係事後始知明水路房地係登記於被
    告戊○○名下而逕向被告戊○○索還；又證人林玉卿雖於警
    詢時證稱係被告己○○與伊接洽購買江南街房地事宜云云（
    見偵卷第5頁），然證人林玉卿於偵訊、原審及本院訊問時
    均迭次證稱於出售江南街房地、購買明水路房地時被告己○○、乙○○、戊○○均未在場，伊於買賣過程中均未曾與被
    告己○○、乙○○、戊○○聯繫接洽等語（見偵卷第61頁背
    面、原審卷(一)第245頁、原審卷(二)第214頁反面、本院卷第10
    2頁），並於原審證稱：88年11月5日簽訂基隆市房地買賣契
    約時，僅有被告甲○○、伊、郭美玉及代書林鈺挺在場，己○○並未在場，上面公司、己○○之印章都是被告甲○○拿
    出來蓋用的等語（見原審卷(一)第243頁），明確證稱被告己○○、乙○○、戊○○皆未參與被告甲○○與林玉卿買賣房
    屋事宜。而江南街房地貸得之400萬元（即美金12萬9千元）
    貸款業據被告甲○○於原審供稱：上開400萬元貸款伊取去
    開立信用狀等語（見原審卷(二)第212頁反面），核與卷附臺
    中商業銀行松山分行93年9月3日中松山字第404號函附毓群
    公司貸款申請書、借據、放款借據及開發信用狀約定申請書
    （附於原審卷(二)第222頁至237頁）相符，亦可見被告己○○
    、乙○○、戊○○所稱未獲任何報酬，應可採信。至被告戊○○雖同意將明水路房地由林玉卿名下移轉登記於伊名下，
    然查：被告甲○○與林玉卿有於89年 2月24日簽訂協議書，
    約妥解除契約，被告甲○○應將江南街房地移轉返還與林玉
    卿、林玉卿則應將明水路房地移轉返還與甲○○指定之人名
    下，被告甲○○業於89年 3月13日依約將江南街房地移轉登
    記於翁祥銘（林玉卿之子）名下，然林玉卿則遲未將明水路
    房地移轉返還，迨至89年9月4日，林玉卿始與被告甲○○之
    弟李登福簽訂同意書，於89年 9月11日依約將房地移轉登記
    於戊○○名下，有卷附協議書（偵3022號卷第81頁）、同意
    書（偵3022號卷第83頁）、土地異動索引（偵30 22號卷第
    45頁、偵緝字第80號卷第51頁）等可按，並為證人林玉卿所
    是認，是被告戊○○顯係事後經林玉卿同意而移轉返還明水
    路之登記對象，允無公訴意旨所指：「嗣後因明水路房地無
    法順利轉貸成功，被告甲○○、己○○隨竟即於89年 9月11
    日，將明水路房地移轉登記於知情之被告戊○○」云云，尚
    難僅憑此事後經被害人同意之移轉行為，認被告戊○○有與
    被告甲○○施用詐術之不當行為。又被告己○○雖有與被告
    甲○○相偕前往臺中商業銀行松山分行就江南街房地辦理抵
    押貸款、被告乙○○則有同意被告甲○○以其名義與林玉卿
    簽訂江南街房地買賣契約及辦理後續過戶事宜，然並無何積
    極證據足認渠等有何不法意圖，自難為不利於被告己○○、
    乙○○、戊○○犯罪事實之認定。
五、綜上所述，被告甲○○既係與告訴人林玉卿互易交換買賣房
    地，被告甲○○已依約將明水路房地辦理移轉登記予告訴人
    ，嗣因明水路房地無法轉貸致雙方解除契約回復原狀，而被
    告固有取得貸款中400萬元，然亦為明水路房地支付頭期款
    、貸款利息、裝潢費用等共計300餘萬元，被告甲○○主觀
    上欠缺意圖為自己或第三人之不法所有之犯意，亦無施用詐
    術之行為，縱其有未履約之部分，僅係單純民事債務不履行
    之糾葛，自難推定被告甲○○自始即有不法所有之意圖而以
    詐欺罪相繩。又被告己○○、乙○○、戊○○三人亦無證據
    證明有參與本件犯行。原審以不能證明被告己○○、乙○○
    、戊○○犯罪，為被告等三人無罪之諭知，核無不合。公訴
    人上訴意旨猶執陳詞仍指被告己○○、乙○○、戊○○涉犯
    詐欺罪嫌，非有理由，上訴應予駁回。另原審未予詳察，遽
    為被告甲○○有罪之判決，容有未洽。被告甲○○提起上訴
    ，否認犯罪，為有理由，應由本院將原判決此部分撤銷改判
    ，另諭知被告甲○○無罪，用期適法。另公訴人上訴意旨略
    以基隆市房地部分仍認被告甲○○仍涉犯詐欺罪嫌，且認被
    告偽造「李富雄」之押署於系爭支票背面，作為背書保證足
    以生損害於李富雄，而有行使偽造私文書罪云云，指摘原判
    決不當；惟查基隆市房地部分，被告甲○○於契約訂定後，
    確有向銀行徵詢轉貸之情，並自買受該屋起至解除契約止，
    代告訴人林玉卿墊付貸款利息數月之久，且本件所以未能完
    成所有權移轉及後續轉貸事宜，乃因未能即時完成轉貸程序
    之故，已如前述，並非被告取款後即未依約履行，即難認有
    詐欺之犯行，公訴人此部分上訴非有理由；又被告甲○○縱
    有偽造「李富雄」之署押背書，涉犯偽造私文書罪嫌，惟因
    此部分未據起訴，且本案業已判決無罪，自不生裁判上一罪
    關係而為起訴效力所及之問題，應由公訴人另行依法處理，
    此部分上訴亦無理由，應予駁回。
六、移送併辦意旨（臺灣臺北地方法院檢察署94年度偵字第1704
    4號）略以：被告甲○○意圖為自己不法之所有，於88年11
    月11日，向告訴人丙○○購買明水路房地，總價新臺幣（下
    同）1340萬元，被告甲○○並要求告訴人丙○○將產權指定
    登記於案外人林玉卿之名下，價金共分三期支付，其中尾款
    之支付，係以辦理前手銀行貸款更名之方式為之，詎被告甲○○於房屋及停車位所有權移轉登記完成後，拒不辦理更名
    手續，致該房屋銀行貸款仍為告訴人丙○○負擔，因認被告
    甲○○亦涉有詐欺罪嫌，惟查，被告甲○○被訴詐欺部分業
    經本院判決無罪在案，則併案移送審理部分，與本件起訴部
    分已不生任何裁判上之一罪關係，本院無從併案審究，此部
    分應退回檢察官另行偵辦。
據上論斷，應依刑事訴訟法第369條第1項前段、第364條、第301
條第1項前段、第368條，判決如主文。
本案經檢察官王安明到庭執行職務
中    華    民    國    95    年    1     月    19    日
                  刑事第十七庭審判長法  官  鄭 文 肅
                                    法  官  施 俊 堯
                                    法  官  蘇 隆 惠
以上正本證明與原本無異。
不得上訴。
                                    書記官  邵 淑 津
中    華    民    國    95    年    1     月    19    日


司法院資訊處製作；財團法人民間司法改革基金會備份。
